【裁判字號】    99,上,172
【裁判日期】    990615
【裁判案由】    損害賠償
【裁判全文】
臺灣高等法院臺中分院民事判決           99年度上字第172號
上  訴  人  甲○○○○○○
訴訟代理人  曾琬鈴律師
被 上 訴人  丙○○
訴訟代理人  乙○○
上列當事人間請求損害賠償事件，上訴人對於中華民國99年3月
30日台灣台中地方法院第一審判決（98年度重訴字第554號），
提起上訴，本院於99年6月1日言詞辯論終結，判決如下：
    主  文
原判決關於駁回上訴人後開第二項之訴部分廢棄。
被上訴人應再給付上訴人新台幣捌拾陸萬捌仟壹佰柒拾元，及自
民國九十八年六月六日起至清償日止按年利率百分之五計算之利
息。
上訴人其餘上訴駁回。
第二審訴訟費用由被上訴人負擔百分之四十三，餘由上訴人負擔
。
    事實及理由
一、本件上訴人主張被上訴人於民國97年12月8日下午，騎乘車
    牌號碼PPC-166號機車，沿台中縣大里市○○路由南往北方
    向行駛，於同日下午6時7分許，行經台中縣大里市○○路一
    段420號前時，原應注意兩車併行之間隔，並隨時保持必要
    之安全措施，而依當時晴天、夜間有照明、路面乾燥、無缺
    陷、無障礙物、視距良好等情況，並無不能注意之情形，竟
    疏未注意及此，於自上訴人所騎乘車牌號碼FK2-563號機車
    後方超車行駛時，不慎與上訴人所騎乘上揭機車擦撞，致上
    訴人人、車倒地後，再遭後方閃避不及之由訴外人黃煒泓所
    駕駛之車號SU-739號自大貨車車輪碾過，上訴人因而受有骨
    盆骨折、尿道損傷及骨盆後腹腔出血併輕度低血容積性休克
    之傷害，期間歷經多次手術，現留有尿道損傷併部分尿道斷
    裂及尿道狹窄，寡精液、精子併感染及生殖功能不良，骨折
    處癒後醫囑不宜跨坐之傷害。被上訴人駕駛機車不慎擦撞上
    訴人機車，造成上訴人倒地並遭車碾之傷害，上訴人依民法
    第184條第1項前段、第191條之2前段、第193條第1項、第19
    5條第1項之規定，得請求被上訴人賠償醫療費用新台幣（下
    同）9萬0369元、看護費用23萬8000元、交通費用1萬1360元
    、不能工作損失20萬7000元、減少勞動能力損害200萬元、
    增加生活上需要另行租屋支出2萬5567元、精神慰撫金100萬
    元，合計357萬2296元之損害，扣除上訴人所受領強制險14
    萬7316元之保險給付後為342萬4980元。而上訴人所受減少
    勞動能力損害，因本件車禍受傷經手術後，仍有骨盆癒合不
    良遺存運動障害，相當於「強制汽車責任保險殘廢標準表」
    障害項目第62項，符殘廢等級第十三級之程度，減少勞動能
    力23.07％，而上訴人於97年12月8日車禍受傷時甫滿22歲，
    依其家庭環境、勞動意慾及各種實際情形綜合判斷，應可再
    工作38年，以上訴人受傷前日薪1150元計算，依霍夫曼係數
    扣除中間利息，上訴人所受減少勞動能力損害金額應為200
    萬2896元（1150301223.07％20.00000000＝000000
    0），爰就其中之200萬元請求被上訴人賠償。求為命被上訴
    人給付342萬4980元，及自起訴狀繕本送達翌日（即98年6月
    6日）起算法定遲延利息之判決（上訴人請求損害賠償，業
    經原審判決命被上訴人給付醫療費用9萬0369元、看護費用
    23萬8000元、交通費用1萬1360元、不能工作損失20萬7000
    元、增加生活上需要另行租屋支出2萬5567元、精神慰撫金
    100萬元，扣除上訴人所受領強制險14萬7316元之保險給付
    後，應給付142萬4980元及利息，而駁回上訴人減少勞動能
    力損害之請求。被上訴人就原審判決所命其給付之142萬498
    0元及利息，並未聲明不服，此部分應已確定，上訴人就原
    審判決駁回其減少勞動能力損害之請求部分，提起上訴，聲
    明求為判決被上訴人應再給付200萬元，及自98年6月6日起
    算之法定遲延利息。是本院所應審理之範圍限於上訴人所請
    求被上訴人賠償之減少勞動能力損害200萬元及利息）。
二、被上訴人則對其於前揭時、地騎乘機車不慎擦撞上訴人機車
    ，致上訴人受有骨盆骨折、尿道損傷及骨盆後腹腔出血併輕
    度低血容積性休克等傷並未爭執，惟以上訴人請求之金額過
    高，且上訴人對本件車禍之發生亦與有過失等語，資為抗辯
    。
三、上訴人主張被上訴人於97年12月8日下午，騎乘車牌號碼PPC
    -166號機車沿台中縣大里市○○路由南往北方向行駛，於同
    日下午6時7分許，行經台中縣大里市○○路一段420號前時
    ，原應注意兩車併行之間隔，並隨時保持必要之安全措施，
    而依當時晴天、夜間有照明、路面乾燥、無缺陷、無障礙物
    、視距良好等情況，並無不能注意之情形，竟疏未注意及此
    ，於自上訴人所騎乘車牌號碼FK2-563號機車後方超車行駛
    時，不慎與上訴人所騎乘上揭機車擦撞，致上訴人人、車倒
    地後，再遭後方閃避不及之由訴外人黃煒泓所駕駛之車號SU
    -739號自大貨車車輪碾過，上訴人因而受有骨盆骨折、尿道
    損傷及骨盆後腹腔出血併輕度低血容積性休克之傷害，期間
    歷經多次手術，現留有尿道損傷併部分尿道斷裂及尿道狹窄
    ，寡精液、精子併感染及生殖功能不良，骨折處癒後醫囑不
    宜跨坐之傷害等事實，業經台灣台中地方法98年度交易字第
    287號、本院98年度交上易字第1976號刑事判決認定屬實，
    有該案號之判決書在卷可稽，被上訴人除辯以上訴人與有過
    失外，對於上情亦不爭執，堪信屬實，故被上訴人之過失責
    任應堪認定。至有關兩造過失比例之爭執，被上訴人雖辯以
    上訴人與有過失等語，惟其並未積極舉證上訴人之具體過失
    事由。經查，本件依兩造於刑事案件中之陳述，及刑事卷宗
    卷附之道路交通事故現場圖、道路交通事故調查報告表（一
    ）（二）、現場照片所示，本件主要為被上訴人駕駛機車，
    違反道路交通安全規則第101條第1項第2款、第5款、第94條
    第3項等規定，疏未注意，貿然超車，復未保持安全間隔，
    以致擦撞上訴人駕駛之機車而肇事，上訴人尚無肇事因素，
    自難認上訴人對本件車禍事故之發生與有過失。另本件經送
    請台灣省台中縣市區車輛行車事故鑑定委員會鑑定及台灣省
    行車事故覆議鑑定委員會覆議結果，亦持相同意見，有台灣
    省台中縣市區車輛行車事故鑑定委員會98年8月12日中縣鑑
    字第0985502199號函附鑑定意見書及台灣省車輛行車事故覆
    議鑑定委員會98年9月16日府覆議字第0986203478號覆議函
    在卷可資參佐，故被上訴人辯稱上訴人與有過失云云，尚屬
    無據。
四、按因故意或過失，不法侵害他人之權利者，負損害賠償責任
    ；汽車、機車或其他非依軌道行駛之動力車輛，在使用中加
    損害於他人者，駕駛人應賠償因此所生之損害；不法侵害他
    人身體、健康者，對於被害人因此喪失或減少勞動能力，或
    增加生活上之需要時，應負損害賠償責任，民法第184條第1
    項、第191條之2、第193條第1項分別定有明文。上訴人因本
    件車禍受傷減少勞動能力，自得依法請求被上訴人賠償損害
    ，而就上訴人請求賠償之減少勞動能力損害，上訴人係主張
    其受有骨盆骨折、尿道損傷及骨盆後腹腔出血併輕度低血容
    積性休克之傷害，手術後仍有骨盆癒合不良遺存運動障害，
    相當於「強制汽車責任保險殘廢標準表」障害項目第62項，
    符殘廢等級第十三級之程度，減少勞動能力23.07％，其應
    可再工作38年，以上訴人受傷前日薪1150元計算，依霍夫曼
    係數扣除中間利息，應可請求被上訴人賠償200萬元等情。
    查兩造已合意關於上訴人減少勞動能力所受之損害，以受傷
    前之日薪為1150元為計算標準（見原審卷第25頁背面），而
    就上訴人減少勞動能力之程度，經原審法院囑託國軍左營總
    醫院鑑定，結果認為「依99年1月18日門診病歷顯示，王員
    在99年1月13日本院之X光顯示，左側骨盆陳舊性骨折併癒合
    不良，故病患不宜久站、負重及蹲跳等動作，但依『強制汽
    車責任保險殘廢給付標準表』障害項目第62項所示，骨盆遺
    存顯著畸形之定義，需脫衣後由外觀來檢查，故病患於99年
    2月3日回診脫衣檢查，外觀並無明顯變形，故不符合障害項
    目第62項之規定，但X光顯示病患骨盆確有癒合不正之情形
    。」此有該院99年2月5日醫左民診字第0990000483號函在卷
    可稽（附原審卷第44頁），再經原審法院函請該院為補充鑑
    定說明上訴人所受傷害是否符合其他障害情形？經該院於99
    年3月12日以醫左民診字第0990000877號函覆意見表示「依
    門診理學檢查及X光判讀，病患除仍有骨盆陳舊性骨折併癒
    合不良外，並無下肢骨折之後遺症，故不符合『強制汽車責
    任保險殘障給付標準表』139-158項之規定」（見原審卷第
    61頁），則依上開鑑定意見，上訴人於受傷1年多，醫療行
    為終止之後，仍有骨盆癒合不良之情形，該骨盆癒合不良之
    情形應已無法痊癒，其受傷情形雖不符合「強制汽車責任險
    殘廢給付標準表」障害項目第62項所示，但上訴人因左側骨
    盆陳舊性骨折併癒合不良，仍使其不宜為久站、負重及蹲跳
    等動作。上訴人既因受傷手術治療後不宜為久站、負重及蹲
    跳等動作，以上訴人受傷前係從事水電工之工作，其工作有
    時需為久站、負重及蹲跳等動作，茲不宜為該等動作，上訴
    人勞動能力當有減損，而強制汽車責任保險殘廢給付標準表
    係病患請領強制汽車責任保險之依據，應符合該標準表障害
    項目始能請領強制汽車責任保險之殘廢給付，故強制汽車責
    任保險殘廢給付標準表尚不得作為病患減少勞動能力之標準
    ，上訴人所受傷害不符強制汽車責任保險殘廢給付標準表之
    障害項目所示情形，僅係不得請領強制汽車責任保險之殘廢
    給付，尚非上訴人之勞動能力未受影響。是本院依國軍左營
    總醫院之鑑定意見，認為上訴人之勞動能力應有受本件車禍
    之影響，至其減少勞動能力之程度，本院斟酌上訴人工作之
    性質及其不宜為之動作所影響其工作之程度，認為上訴人減
    少之勞動能力應為10％始為合理。上訴人所受傷害減少之勞
    動能力程度既不宜依強制汽車責任保險殘廢給付標準表之障
    害項目認定，且上訴人亦不符強制汽車責任保險殘廢給付標
    準表障害項目第62項所示之情形，則上訴人仍依強制汽車責
    任保險殘廢給付標準表障害項目第62項之第十三級殘廢等級
    ，主張其減少勞動能力23.07％，自屬無據。上訴人之勞動
    能力有因本件車禍而受影響，業經國軍左營總醫院鑑定屬實
    ，其減少之程度，本院得依國軍左營總醫院之鑑定結果自行
    認定，上訴人再請求函詢國軍左營總醫院有關上訴人減損勞
    動能力之比例，自無必要。又上訴人係77年7月10日出生，
    於本件車禍受傷被上訴人應賠償其不能工作之損失至98年6
    月8日時，尚未滿23歲，而勞動基準法所定強制退休年齡為
    65歲，是上訴人主張依其家庭環境、勞動意慾及各種實際情
    形綜合判斷，應可再工作38年，即為可採。則以上訴人受傷
    前之日薪11 50元，依霍夫曼係數扣除中間利息，上訴人所
    得請求減少勞動能力之損害應為86萬8170元（11503012
    10％20.0 0000000＝868170），上訴人之請求在此範圍
    內應有理由，逾此部分之請求則屬無據，不能准許。
五、綜上所述，上訴人應得請求被上訴人賠償減少勞動能力損害
    86萬8170元及利息，原審駁回上訴人勞動能力損害之請求，
    上訴人就200萬元及利息範圍內聲明不服，指摘原判決不當
    ，求予廢棄改判，就上開應准許之部分，原判決尚有未洽，
    此部分之原判決應予廢棄，爰由本院改判如主文第二項所示
    ，其餘不應准許之部分，原判決核無違誤，此部分之上訴為
    無理由，應予駁回。
六、據上論結，本件上訴為一部有理由，一部無理由，依民事訴
    訟法第450條、第79條，判決如主文。
中    華    民    國    99    年    6    月    15     日
                民事第四庭    審判長法  官  陳蘇宗
                                    法  官  黃永祥
                                    法  官  張浴美
以上正本係照原本作成。
不得上訴。
                                    書記官  呂淑芬
中    華    民    國    99    年    6     月    15    日
                                                      Ｓ

司法院資訊處製作；財團法人民間司法改革基金會備份。
